臺灣雲林地方法院民事簡易判決
109年度虎簡字第122號
原      告  林怡君  
被      告  林國民  
            林國基  
兼上二人共同
訴訟代理人                        
            林高榮  
上三人共同
訴訟代理人  廖百盛  
被      告  曾淑芬  
訴訟代理人  陳建青  
被      告  曾宏益  
上三人共同
訴訟代理人  許正次律師
上列當事人間請求排除侵害事件，本院於中華民國110年2月19日
言詞辯論終結，判決如下：
    主      文
被告曾淑芬、曾宏益應將坐落雲林縣○○鎮○○○段○○○○段000○00地
號土地上如附圖即內政部國土測繪中心民國109年5月7日鑑定圖
所示編號甲部分，面積28平方公尺之磚造圍牆、鋪設水泥地面拆
除，將土地返還原告及全體共有人。
被告林國民、林國基、林高榮應將坐落第一項土地上如附圖所示
編號乙部分，面積61平方公尺之磚造平房拆除，將土地返還原告
及全體共有人。
訴訟費用由被告曾淑芬、曾宏益負擔百分之三十一，被告林國民
、林國基、林高榮負擔百分之六十九。
本判決得假執行，但被告曾淑芬、曾宏益如以新臺幣捌萬玖仟陸
佰元；被告林國民、林國基、林高榮如以新臺幣壹拾玖萬伍仟貳
佰元，分別為原告預供擔保，得免為假執行。
    事實及理由
壹、程序部分：
一、當事人死亡者，訴訟程序在有繼承人、遺產管理人或其他依
    法令應續行訴訟之人承受其訴訟以前當然停止；承受訴訟人
    ，於得為承受時，應即為承受之聲明；他造當事人，亦得聲
    明承受訴訟；當事人不聲明承受訴訟時，法院亦得依職權，
    以裁定命其續行訴訟，民事訴訟法第168條、第175條第1 項
    、第2項、第178條分別定有明文。經查：
  ㈠本件原係訴外人林水清以其坐落雲林縣○○鎮○○○段○○○○段000○
    00地號共有土地（下稱系爭土地）為訴外人曾正昭、被告林
    國民、林國基、林高榮（被告林國民、林國基、林高榮，下
    除分稱外，合稱被告林國民三人）無權占用，提起本件訴訟
    ，惟訴外人林水清於訴訟繫屬後之民國109年3月23日死亡，
    嗣林怡君於109年6月3日具狀表明系爭土地已由其繼承及聲
    明承受訴訟，並提出系爭土地登記第一類謄本、異動索引表
    在卷可查（見本院卷一第107頁、第207頁至第227頁），應
    予准許。
  ㈡訴外人曾正昭原為本件被告，嗣於訴訟進行中之108年12月6 
    日死亡，其繼承人中林素雲、曾秀玲、曾秀真均拋棄繼承，
    由曾淑芬、曾宏益（下除分稱外，合稱被告曾淑芬二人）繼
    承，有曾正昭繼承系統表、除戶謄本、繼承人戶籍謄本在卷
    【見本院108年度訴字第597號卷（下稱本院第597號卷）第2
    51頁至第265頁】，並有臺灣士林地方法院109年4月22日士
    院擎料字第1090307068號函檢送該院109年度司繼字第220號
    拋棄繼承事件卷宗可稽（見本院卷一第121頁，卷宗外置）
    ，經原告聲明承受訴訟（見本院第597號卷第247頁至第249
    頁），應予准許。至訴外人林素雲、曾秀玲、曾秀真原亦經
    原告聲明承受訴訟，然原告已具狀撤回該部分之訴，上開三
    人業已脫離訴訟繫屬，不在本案審理範圍，併予敘明。
二、訴狀送達後，原告不得將原訴變更或追加他訴；不變更訴訟
    標的，而補充或更正事實上或法律上之陳述者，非為訴之變
    更或追加，民事訴訟法第255條第1項、第256條分別定有明
    文。上開規定依同法第436條第2項於簡易訴訟程序準用之。
    原告起訴時聲明：曾正昭應將坐落系爭土地所鋪設水泥地面
    及建造磚造圍牆拆除，返還原告及全體共有人所有，以供通
    行道路使用；被告林國民三人應將坐落系爭土地上如雲林縣
    西螺地政事務所105年6月7日土地複丈成果圖所示編號H部分
    面積約111.7平方公尺之遺棄建造物拆除，返還原告及全體
    共有人。嗣經內政部國土測繪中心（下稱國土測繪中心）實
    際測量鑑定後，變更訴之聲明如下所示，就面積部分，屬更
    正事實上之陳述，合於前揭規定，應予准許。
三、本件被告林國民、林國基經合法通知，未於言詞辯論期日到
    場，核無民事訴訟法第386條各款所列情形，爰依原告之聲
    請，由其一造辯論而為判決。
貳、實體部分：
一、原告起訴主張：
  ㈠緣分割前之雲林縣○○鎮○○○段○○○○段000○000○0○000○0○000○0
    地號共有土地，經本院105年度訴字第18號分割共有物事件
    （下稱系爭分割共有物事件）判決合併分割確定在案，分割
    出同段104、104之9至107之33地號，其中分割後同段104之1
    0地號土地（下爭系爭104之10土地）由共有人林水清單獨取
    得；系爭土地則由當時共有人林水清、被告林國民三人及其
    他共有人繼續保持共有，留做道路使用。
  ㈡訴外人曾正昭為系爭土地鄰地即雲林西螺鎮三塊厝段三塊厝
    小段106地號土地（下稱系爭106土地）共有人，卻擅自在系
    爭土地上築圍牆並鋪設水泥地面，占用如附圖即國土測繪中
    心109年5月7日鑑定圖所示編號甲部分面積28平方公尺，嗣
    訴外人曾正昭於起訴後之108年12月6日死亡，由被告曾淑芬
    二人繼承，被告曾淑芬二人無權占用系爭土地，故訴請被告
    曾淑芬二人應將上開地上物拆除，並將占用部分土地返還原
    告及其他共有人，以供道路使用。
  ㈢被告林國民三人明知系爭土地在分割後留做道路通行使用，
    其等所有之磚造平房（下稱系爭建物）竟占用系爭土地如附
    圖所示編號乙部分面積61平方公尺，然系爭建物已破損不堪
    ，被告林國民三人又旅居花蓮，無暇拆除之，被告林國民三
    人既未經全體共有人同意，又無正當權源占用系爭土地，阻
    擋做為道路通行之用途，故訴請被告林國民三人拆除上開地
    上物，將占用土地返還原告及其他共有人，以供道路使用，
    爰依民法第767條第1項、第821條規定提起本件訴訟。
  ㈣系爭土地遭被告曾淑芬二人占用如附圖所示編號甲部分土地
    ，事實明確，被告曾淑芬二人所述經界問題，乃系爭106土
    地與鄰地105之1地號土地的經界問題，與本件無關。
  ㈤被告若有不能使用道路的情況，原告同意讓被告通行。
  ㈥系爭分割共有物事件已判決系爭土地係留做道路使用，被告
    辯稱原告可自行利用系爭104之10土地與鄰地108之18地號土
    地間一條約3米寬道路通行云云，並非事實。
  ㈦否認系爭建物有民法第425條之1規定推定租賃關係存在，共
    有土地既經分割完畢，且做為道路使用，自再無分管約定繼
    續或推定租賃租賃關係存在之情形。
  ㈧並聲明：
  ⒈被告曾淑芬二人應將系爭土地內如附圖所示編號甲部分面積2
    8平方公尺之磚造圍牆、鋪設水泥地面拆除，將占用土地返
    還原告及全體共有人，以供通行道路使用。
  ⒉被告林國民三人應將系爭土地內如附圖所示編號乙部分面積6
    1平方公尺系爭建物拆除，將占用土地返還原告及全體共有
    人，以供道路通行使用。
  ⒊訴訟費用由被告負擔。
  ⒋願供擔保請准宣告假執行。
二、被告辯以：
  ㈠被告曾淑芬二人部分：
  ⒈分割前104、104之1、104之3地號土地在共有物分割申請時，
    並未完成個別專業正確的鑑界丈量及實地實物為現地分割丈
    量作業，此於造冊雲林縣西螺地政事務所105年6月7日土地
    複丈成果圖內附記：「本複丈成果圖僅供法院參考、不得發
    給土地所有權人」可知，故上開複丈成果圖是偽造文書，法
    院於108年12月20日法院現地勘驗時，地政測量人員也無法
    舉證鑑界正確位置，此乃因為雲林縣西螺地政事務所105年6
    月7日複丈成果圖是未實際鑑界丈量的圖。
  ⒉在60年前七座厝是西螺鎮模範社區時，長輩已將先祖在日本
    殖民時代取得土地以圍牆作為各家族的分割界線，所以從先
    祖時起各家族有古厝、庭院廣場、進出的道路，但原告家族
    在原104、104之1地號土地上有自己的道路卻不使用，竟想
    合併他人土地再分割取得自己要的土地，系爭土地及104之3
    3地號土地是破壞他人祖先的古厝庭院廣場，以此做為原告
    日想通行的道路。
  ⒊從被告所提出之100年4月29日的106之2、106之3 、104之3 
    地號土地地籍圖謄本，自古就有共有持分的道路，為何在原
    告起訴時所提出之西螺電謄字第042595號地籍圖謄本內卻未
    劃出，反而劃出系爭土地、104之33地號，且104之29地號為
    何未劃出上述三筆地號共有持分之道路交界，此可參考Goog
    le2012年衛星圖，104之29地號由原104之3地號分割出，若1
    04之29地號是同一人持有，那104之29地號地主也應該是本
    案的被告之一，因為系爭104之10地號原告持分面積有否合1
    00年4月29日螺測謄字第000889號之地籍圖本的104地號面積
    內持分權利範圍，因此原告及104之29之地號地主應協助造
    冊104、104之1地號、104之2地號、104 之3地號等原全面積
    總合及原設定持有人名冊，原告也應提出系爭分割共有物事
    件全面積及分割後所有權人持分面積及名冊。
  ⒋108年12月20日法院現地勘測後，被告曾宏益、林高榮曾至西
    螺地政事務所申請鑑界丈量，並於109年2月26日實地實施鑑
    界丈量，雖然地籍測量實施規則第211條規定申請人不埋設
    界標者不予測量，結果就是有量但不準，所以也未埋設界標
    ，這現象就是雲林縣西螺地政事務所丈量人員未依法埋設界
    標所致，正如西螺電謄字第042595號之地籍圖謄本所載：佔
    有位置配置圖實際以地政機關測量為主。因為系爭106土地
    面積、位置均是正確，所以雲林縣西螺地政事務所丈量人員
    就不用埋設界標。
  ⒌原告提出系爭分割共有物事件中，雲林縣西螺地政事務所105
    年6月7日土地複丈成果圖，此圖係在未實際丈量情況下的圖
    ，若105年6月7日複丈時真有埋設界標，則法院於108年12月
    20日勘驗時，原告、雲林縣西螺地政事務所測量人員應可舉
    證埋設界標點，才不會產生原告起訴時訴之聲明第二點記載
    依雲林縣西螺地政事務所105年6月7日土地複丈成果圖等語
    ，此與系爭分割共有物事件之附圖即105年12月28日複丈日
    期之成果圖是否有異。
  ⒍圍牆是三年半前、水泥地是五年前均由被繼承人曾正昭興建
    鋪設，但被告否認有占用系爭土地。
  ⒎經雲林縣西螺地政事務所、國土測繪中心之鑑測結果，可知
    系爭土地座標有差異，每次丈量皆不準，原因是雲林縣西螺
    地政事務所在100年4月以後即改寫七座里的地籍圖謄本及未
    實際丈量界標，而有以下調查結果：
  ⑴雲林縣西螺地政事務所提供的100年4月29日列印的地籍圖謄
    本、109年3月25日列印的地籍圖謄本，位置比對，系爭106 
    地號確實偏左偏下移位。
  ⑵經由內政部「地籍圖資網路便民服務系統」查詢系爭106土地
    實際位置，再與NLSC、正射影像（航照圖) 及OSM結合應用
    ，其衛星圖與西螺地籍圖的結合正射影像航照圖、放大倍率
    即可看到系爭106土地位置是偏左偏下，而同圖左上方的吳
    厝段581地號位置嚴重偏左邊，利用本圖下載圖面複製放在
    同電腦EXCEL上，之後放大EXCEL圖面並移位系爭106土地周
    邊觀察，即有多處地號結合點偏位左邊，且「衛星圖與西螺
    地籍圖的結合圖、NLSC圖」有座標位置誤差。
  ⑶經電聯國土測繪中心，及到新竹縣政府竹北地政事務所確認
    ，得知上述「衛星圖與西螺地籍圖的結合圖、NLSC結合圖」
    是由雲林縣西螺地政事務所負責製圖，提報所有管轄區域之
    土地的地藉圖座標給國土測繪中心整理管理，再由國土測繪
    中心系統將資料放入內政部「地籍圖資網路便民服務系統」
    網站便民使用，有關西螺鎮七座里座標偏移現象，得請法官
    協助界標校正。
  ⑷為查明「國土測繪中心的正射影像航照圖是偏移」疑點，被
    告電聯內政部地政課，確認正射影像航照圖製造單位的航照
    圖版權是林務局農民航空測量所負責，被告遂至台北林務局
    農民航空測量所準備系爭106土地的81年、97年、102年、10
    5年、107年航照圖佐證系爭106土地在103年所蓋房子前後過
    程的實際變化。
  ⒏本件爭議是分割前104、104之1、104之3地號共同分割申請時
    ，未完成界址丈量及實地實物實施現地分割丈量作業，所以
    104、104之1、104之3地號與系爭106土地間無確實的界標。
    又國土測繪中心附圖未提到界標一事，此可參考界標管理辦
    法第8條、第10條；地籍測量第46.2條；辦理土地複丈與建
    物測量補充規定第16點；辦理法院囑託土地界址鑑定作業程
    序及鑑定書圖格式第1點、第2點等規定。
  ⒐94年6月29日向雲林縣西螺地政事務所以登記完畢的螺資4503
    0號共有土地所有權分割契約書之土地標示清冊曾正昭的鄰
    地105之1地號面積608.92平方公尺38/500＝46.28平方公尺，
    於100年8月25日土地複丈成果圖已消失，損害人民權利。其
    實105之5地號僅50.08平方公尺，但實際使用路寬面積96.36
    平方公尺，而鄰地105之1、105之5地號於72年11月25日由曾
    正昭持有後，94年始分割，但81年以前已共同使用鄰地105
    之5地號現有路權路寬維持到現在，此由林務局農林航空測
    量所82年、93年、97年、102年、107年航空照片可證，因為
    鄰地105之1地號於民國80年前新蓋房子時，已讓46.28平方
    公尺路寬讓後代子孫行走。被告提出鄰地105之5、106地號1
    00年8月25日、109年2月26日、109年2月24日的系爭土地複
    丈圖，但在鄰地105之1與105之5地號無標記共有持分的46.2
    8平方公尺，上開土地複丈成果面積及座標都不對。
  ⒑本件因可信性低落的土地複丈，致被告所有雲林縣○○鎮○○00○
    0號房屋含圍牆之房屋（下稱系爭76之2號房屋）看似占用系
    爭土地，實則應重新鑑界以確認正確之地界：
  ⑴由國土測繪圖資服務雲查詢結果，系爭76之2號房屋有部分突
    出占用系爭土地，與附圖所示相同，惟系爭76之2號房屋逾
    越106地號土地地界部分，比對與西北角連接系爭土地地界
    ，形狀相同，足以明瞭系爭76之2號房屋興建時，確實依傍
    地界建造，否則不可能呈現相同形狀，至於鑑定書雖顯示系
    爭76之2號房屋有部分座落於系爭土地，但經向林務局農林
    航空測量所調取座標，已知地籍圖呈現之地界線並未正確座
    落於應有之位置，系爭76之2號房屋是否占用系爭土地，在
    重新實施測量前，不能斷論，原告稱被告無權占用系爭土地
    ，並非事實。
  ⑵雲林縣民申請土地複丈頻率高，再鑑界推翻第一次複丈成果
    之比率高達六成，地政機關實施測量之結果非可全然盡信；
    系爭分割共有物事件，地政人員擬定通行系爭土地，其上有
    建物存在，導致衍生本件訴訟，亦是地政人員行事草率，故
    系爭106土地與系爭土地之界址測量，請求囑託國土測繪中
    心由測量技師辦理之。請求囑託國土測繪中心依農林航空測
    量所提供之座標位置測量鄰地105之1、105之5、系爭106土
    地與系爭土地之界址，並確認系爭76之2號房屋有無占用系
    爭土地及占用面積。
  ⒒縱算系爭76之2號房屋有部分占用系爭土地，依民法第796條
    越界建築規定，原告不得請求移去或變更系爭房屋：考量系
    爭76之2號房屋越界部分與地界線呈現相同形狀一事，顯非
    起造之初因故意或重大過失致越界，至多係起造時，工程人
    員確認經界方式有誤造成越界結果；而系爭76之2號房屋存
    在迄今多年，從未遭人反對或請求拆除，系爭分割共有物事
    件，原告亦多次勘查及參與測量土地，對於系爭76之2號房
    屋占用系爭土地早已知之甚詳，仍無反對表示，直至本件訴
    訟時，為將系爭土地開闢成一條向西連接至雲41號縣道、向
    東連接無名道路的新設道路，竟指摘被告侵奪土地，依民法
    第796條第1項規定，被告非因故意或重大過失逾越地界，且
    原告明知越界而不即為異議，自不得再請求移去或變更房屋
    。
  ⒓原告以設置道路為目的而提起本件訴訟，於訴訟中一再指稱
    原告為袋地、與公路無聯絡，可見原告非為全體共有人利益
    ，而是為一己私利而已，原告依民法第821條規定請求返還
    共有物，實非有據。何況，系爭104之10地號與鄰地104 之1
    8地號間已有一條可通行進出讓系爭104之10地號土地通常使
    用之路徑，該通行路徑上方有遮雨棚，故從航照圖難以發現
    該道路存在，倘勘查現場，即可發現系爭104之10地號可經
    由遮雨棚下方道路與公路取得聯絡，原告之訴無受保護必要
    。
  ⒔系爭76之2號房屋部分坐落於系爭土地上多年，從未遭人反對
    ，被告及先祖均可正當信認系爭土地在分割前後的所有權人
    均不欲行使權利，依一般社會通念，權利人行使權利乃有違
    誠信原則者，應認其權利失效，不得行使，故原告提起本件
    訴訟，有權利濫用情形。
  ⒕並聲明：
  ⑴原告之訴駁回。
  ⑵訴訟費用由原告負擔。
  ⑶如受不利判決，願供擔保請准宣告免假執行。
  ㈡被告林國民三人部分：
  ⒈系爭建物為祖厝，係先人興建，現由後代族人共同所有，並
    非遺棄的建造物，被告主張繼續保留。原告應自行併同系爭
    104之10土地與鄰地104之12、104 之18地號退縮，就可讓出
    可通行且損害最少。且系爭分割共有物事件亦經所有參與繼
    承分配人包括林水清在內默許保留祖厝，作為紀念古蹟會館
    ，所以將大部分建物單獨分割在系爭土地，部分分割在104
    之20、104之21、104之22地號。被告林高榮於系爭分割共有
    物事件曾表明願整修祖厝以利族人使用，族人均同意於分割
    後再整修，並非原告所稱無暇清理，再者，祖厝牆壁結構均
    完整，僅屋瓦損害而已，系爭土地為乙種建築用地，並非道
    路用地，既非既成巷道，自古以來是祖厝之基地，豈有做為
    道路使用之途。原告雖認為祖厝影響通行，但原告平時未經
    過系爭土地，原告分得系爭104之10地號，在系爭分割共有
    物事件中知悉祖厝應保留，如有通行必要應在當時案件中提
    出，若要通行，應併同鄰地104之12、104之18地號通行，而
    非拆祖厝。
  ⒉於系爭分割共有物事件中，林長福、林長壽家族要求保留家
    族土地完整性，不同意分割成一小塊方式，更不可能同意將
    祖厝基地分割成道路通行，系爭建物只要再整修，仍可復原
    。
  ⒊兩造本係系爭共有物事件之土地共有人，於該案訴訟進行中
    ，法院囑託雲林縣西螺地政事務所二次繪製分割方案，分割
    精神採原物分割，且留有道路為通行，卻因不詳原因，雲林
    縣西螺地政事務所未注意第二次複丈成果圖即系爭分割共有
    事件判決附圖105年12月28日複丈成果圖甲案編號戊部分土
    地上有建物存在，但原告提起本件訴訟之目的既係為求系爭
    104之10地號與公路有適宜聯絡，姑且不論本來系爭104之10
    地號就有適宜聯絡通路，縱有通行需求，亦僅需通行鄰地10
    4之18地號與系爭土地間無障礙之戊部分範圍即可，始符袋
    地通行權之最小損害原則，原告執意拆除系爭建物，係專以
    損害被告為目的，況系爭建物為祖厝，系爭土地亦系祖傳土
    地，土地與房屋本屬同一人所有，嗣後因繼承致房地分屬不
    同人，應推定有租賃關係存在，又因地政機關作業疏失，誤
    將已有地上物之系爭土地劃歸道路，造成爭執再起，被告願
    照市價買受及負擔稅費，以收購整合土地，若不可行被告將
    會再提起分割共有物訴訟。
  ⒋原告究係欲請求通行，或請求排除侵害，仍屬不明。又原告
    係為求系爭104之10地號與公路有適宜聯絡通行便利，竟要
    拆除該建物，使被告蒙受損害，原告提起本件訴訟，係為個
    人利益，非為全體共有人利益，無權利保護必要。
  ⒌系爭土地與系爭建物本同屬一人所有，嗣因繼承而分離所有
    ，系爭建物外牆及前埕圍牆無傾頹，房樑未斷折，再加以整
    理就可恢復通常使用，經濟價值未滅失，仍屬得使用狀態，
    依民法第425條之1及最高法院48年台上字第1457號判例，系
    爭建物占用系爭土地，屬有權占用。
  ⒍系爭土地與鄰地104之18地號間有寬約3米道路可供通行，可
    見系爭104之10地號已有適宜聯絡，原告捨此不為，卻要求
    拆除系爭建物，原告為求通行便利之微小不受法律保護之利
    益，卻造成價值高昂建物毀損結果，輕重失衡，原告違反誠
    信原則、權利濫用。且系爭建物存在土地約60年，共有人長
    期容任建物存在，未有人反對或要求拆除，顯見土地共有人
    不欲行使權利意思甚明，應有權利失效原則、權利濫用。
  ⒎並聲明：
  ⑴原告之訴駁回。
  ⑵訴訟費用由原告負擔。
  ⑶如受不利判決願供擔保請准宣告免假執行。
三、本院之判斷：
  ㈠分割前雲林縣○○鎮○○○段○○○○○○○段000○000 ○0○000○0 ○000○0
    地號土地，經系爭分割共有物事件判決合併分割，主文第三
    項第25點依雲林縣西螺地政事務所複丈日期105年12月28日
    土地複丈成果圖編號戊部分面積190平方公尺，作為道路使
    用，並由林水清、被告林國民三人及其他共有人保持共有，
    嗣編號戊部分土地分割後編為系爭土地，於林水清死亡後由
    原告繼承取得應有部分；又如附圖所示編號甲部分面積28平
    方公尺土地上有圍牆、水泥鋪設地面等地上物為曾正昭生前
    所建，嗣曾正昭死亡，由被告曾淑芬二人繼承（惟該部分地
    上物是否如附圖所示有占用系爭土地之事實為兩造所爭執，
    詳如後述）；如附圖所示編號乙部分面積61平方公尺土地上
    有系爭建物，占用系爭土地等事實，兩造未予爭執，並有原
    告提出之系爭系爭分割共有物事件民事判決、確定證明書、
    系爭土地登記謄本、異動索引地籍圖謄本、現場照片為憑（
    見本院第597號卷第15頁至第91頁、第95頁至第103頁、本院
    卷一第209頁至第227頁），且經本院至現場履堪無訛，有本
    院勘驗筆錄、現場照片（見本院第597號卷第155頁至第157
    頁、第161頁至第164頁、本院卷一第125頁至第139頁），復
    有國土測繪中心經本院囑託鑑定後以109年5月13日測籍字第
    1091301349號函文檢附之鑑定書及附圖可查（見本院卷一第
    171頁至第175頁），該部分事實首堪認定。
  ㈡被告曾淑芬二人部分：
  ⒈如附圖所示編號甲部分面積28平方公尺地上物（圍牆、水泥
    鋪設地面）坐落位置有無占用系爭土地？
  ⑴被告曾淑芬二人抗辯系爭土地與系爭106土地間地籍線在分割
    前後發生異動，又林務局與國土測繪中心網路服務站，各機
    關提供的座標值不同，因此系爭土地與系爭106土地間界址
    未明，主張如附圖所示編號甲部分地上物未占用系爭土地云
    云，並提出100年4月29日、108年12月9日、109年3月25日A3
    圖面地籍圖謄本、地籍參考圖、地籍透明圖、圖資服務雲資
    料、地籍圖資網路變民服務系統正射影像航照圖、NLSC地圖
    、林務局與國土測繪中心服務網之座標值為證（見本院卷一
    第247至263頁、第387至393頁、第489頁、第495頁）。
  ⑵惟本院檢具上開108年12月9日、100年4月29日雲林縣○○鎮○○○
    段○○○○段000○0地號土地、系爭106土地地籍圖謄本（編為附
    件1、2）及地籍參考圖（編為附件3），函詢雲林縣西螺地
    政事務所附件1、2與附件3套合後，地籍線未能完全對齊之
    理由為何？是否圖籍曾變動？更動理由為何？附件3文件名
    稱為何？用途及效力是否與地籍圖謄本相同？等問題，經雲
    林縣西螺地政事務所以109年7月13日雲西地二字第10900032
    56號函復略以：附件1與2之地籍圖係於不同時期申請核發，
    主要差異在部分土地業經合併、分割、其餘地籍線未有更動
    。附件3圖資依其格式研判為地籍參考圖，係由電腦自動接
    合將不同段別地籍圖強制接合，自無法與地籍圖謄本套合，
    該圖純屬內部參考之用，未具任何效力等語（見本院卷一第
    447頁）。
  ⑶本院再檢具上開林務局與國土測繪中心服務網之座標值附表
    ，函詢國土測繪中心及行政院農業委員會林務局農林航空測
    量所為何兩機關提供之座標值不同，及林務局之座標如何得
    來，經國土測繪中心以109年9月9日測籍字第1091560276號
    函回復略以：不同時期測置的地籍圖，其測置精度，比例尺
    亦不同。國土測繪圖資網路地圖服務系統（105年改名為國
    土測繪圖資服務雲，下簡稱圖資服務雲）所提供瀏覽之地籍
    圖係定期自各直轄市、縣（市）地籍資料庫複製，且因不同
    時期地籍圖之座標系統各異，為整合全台地籍圖供圖資服務
    雲使用，經以地籍圖圖幅為對位範圍經座標轉換調整至大略
    位置，其所顯示之圖地關係亦僅供參考，並特別於圖資服務
    雲之「地籍圖圖層名稱」及「地籍圖圖資說明」頁面中強調
    「地籍圖套疊結果僅供參考」，如需了解土地界址之實地位
    置，應以各地政事務所鑑界結果為準。有關被告所稱自圖資
    服務雲查得各項經緯度及座標值，查係以國土測繪中心圖資
    服務雲「點選查詢」功能查詢而得，該功能係以游標位置讀
    取後，於圖台上求得游標位置之對應座標，其查詢結果受游
    標位置影響，每次游標點擊位置不同即得不同查詢結果，其
    查詢所得座標亦僅供參考，另被告所稱行政院林務局農林航
    空測量查詢而得座標值，國土測繪中心無從得知其量測方式
    及來源，因此無法說明二機關座標值不同之原因（見本院卷
    一第503頁至第504頁）；行政院農業委員會林務局農林航空
    測量則以109年11月17日農測供字第1099100829號函文函復
    稱：該所辦理航攝影像供應程序係依申請人提供之位置資訊
    （地段號、門牌、座標三者擇一）連線至國土測繪中心圖資
    服務雲查得相關之座標位置圖，再比對該所航攝圖資流通供
    應平台，查得並製作符合申請人所需之圖資。被告曾宏益係
    於109年6月19日至該所申請93年、96年、108年拍攝之放大
    航空照片，該所售圖人員透過國土測繪中心圖資服務雲查詢
    而得之座標位置圖，僅供對照參考使用，且該所所提供之放
    大航空照片並未標示任何地籍線及座標等資訊。該所為航攝
    影像產製機關，非為地籍管理權責單位，實際地號位置及界
    址座標應依地政機關鑑界結果為準等語（見本院卷一第531
    頁至第532頁）。
  ⑷綜合上開函文內容，可知系爭土地與系爭106土地間，並無被
    告曾淑芬二人所抗辯因分割致地籍線變動情形，被告曾淑芬
    二人逕以無權責單位製作、非精準或僅具參考價值之資料，
    主張兩地間地籍線有所變動，並無可採。
  ⑸本件經囑託國土測繪中心鑑定，審酌國土測繪中心為國內專
    業地政測量機關，具有測量專業人才與能力，而本件鑑定係
    使用雙頻衛星訊號接收儀，採用虛擬基準站即時動態定位技
    術，在系爭土地附近施測圖根點，並使用精密電子測距經緯
    儀檢核合格後，施測導線測量及布設圖根導線點，經計算檢
    核閉合後，以各圖根點及圖根導線點為基點，用精密電子測
    距經緯儀分別施測系爭土地及附近界址點，並計算其坐標值
    輸入電腦，用自動繪圖儀展繪於鑑測原圖上（同地籍圖比例
    尺1/1200），然後依據雲林縣西螺地政事務所保管之地籍圖
    、圖解地籍圖數值化成果等資料，展繪本案有關土地地藉圖
    經界線，與前項成果核對檢核後，測定於鑑測原圖上，作成
    比例尺1/1200鑑定圖，其鑑定方法及判斷過程，乃依其專業
    所為之判斷，敘明依據及結論，又該鑑定單位與兩造及本件
    訴訟結果無利害關係，對兩造應無偏頗之虞，該鑑定結果內
    容應屬客觀公正而可採。至本件雖經雲林縣西螺地政事務所
    與國土測繪中心分別測量，認定之占用面積有所不同（見本
    院第597號卷第289頁至第291頁、本院卷一第171頁至第175
    頁），然均不影響經界線認定及被告曾淑芬二人所有圍牆、
    水泥地面確有占用系爭土地之事實，再衡以各自之測量方法
    、詳細過程及精準程度，應認原告主張以國土測繪中心鑑定
    結果作為依據為可採。被告曾淑芬二人徒以地籍線變動、鑑
    定單位座標值錯誤、二單位測量結果不同云云，否認鑑定結
    果之真實，核屬無據，無可採信。
  ⑹從而，被告曾淑芬二人所有如附圖所示編號甲部分面積28平
    方公尺之圍牆、水泥鋪設地面等地上物，確有占用系爭土地
    ，堪以認定。
  ⒉被告曾淑芬二人是否有權占用系爭土地？
  ⑴所有人對於無權占有或侵奪其所有物者，得請求返還之。對
    於妨害其所有權者，得請求除去之，民法第767條第1項前段
    、中段定有明文。而以無權占有為原因，請求返還土地者，
    占有人對土地所有權存在之事實無爭執，僅以非無權占有為
    抗辯者，土地所有權人對其土地被無權占有之事實無舉證責
    任，占有人自應就其取得占有係有正當權源之事實證明之。
    如不能證明，應認原告之請求為正當（最高法院85年度台上
    字第1120號、72年度台上字第2516號判決意旨參照）。又牆
    垣非房屋構成部分，如有越界建築，不論鄰地所有人是否知
    情而不即提出異議，要無民法第796條之適用。上訴人之圍
    牆既確有越界情事，縱令占地無幾，被上訴人亦無容忍之義
    務，即非不得請求拆除（最高法院62年度台上字第1112號判
    決意旨參照）。
  ⑵被告曾淑芬二人就占有系爭土地係有正當權源之事實，並未
    提出任何具體事證舉證證明，應認係無權占有。
  ⑶至於被告曾淑芬二人固主張本件應有民法第796條第1項、第7
    96條之1規定適用，惟本件占用系爭土地之地上物為圍牆、
    水泥鋪設地面，業經本院勘驗現場屬實，而非房屋構成部分
    ，亦難認屬與房屋價值相當之其他建築物，無從適用或準用
    上開規定，請求免為全部或一部之移去或變更，況被告曾淑
    芬二人復未舉證倘就上開部分地上物予以拆除時，對公共利
    益及被告個人利益有何重大危害，其等所辯，為無理由。
  ⒊原告訴請排除侵害，是否權利濫用？
　⑴權利之行使，不得違反公共利益，或以損害他人為主要目的
    ，民法第148條第1項定有明文。而權利本係法律所加以保護
    之利益，通常權利人行使權利時，不免對義務人或他人造成
    不利益之結果，此乃不可避免之正常現象，不能稱為權利之
    濫用。當事人行使權利，雖足使他人喪失利益，若非以損害
    他人為主要目的，即不在該條所定範圍之內（最高法院45年
    度台上字第105號判決意旨參照）。
　⑵本件原告訴請拆除之地上物為圍牆、水泥地面，非房屋構成
    部分，業如前述，又原告本於共有人地位，依民法第767條
    、第821條提起本件訴訟，請求被告拆除地上物返還土地與
    全體共有人，難謂以損害被告為目的，僅係出於所有權之正
    當行使而已，其請求拆除之標的，亦非供人居住使用之房屋
    主體構成部分，僅占用系爭土地範圍之部分圍牆、水泥地，
    亦難認會因此使被告曾淑芬二人受到鉅額損害，自無權利濫
    用或違反誠信原則之情事，被告曾淑芬二人此部分所辯，無
    可採信。
  ⒋綜上，被告曾淑芬二人所辯，均非可採，原告請求拆除如附
    圖所示甲部分磚造圍牆、水泥地等地上物，並將土地返還與
    全體共有人，核屬有據。
  ㈡被告林國民三人部分：
  ⒈如附圖所示編號乙部分面積61平方公尺之系爭建物為何人所
    有？
　⑴本件原告主張系爭土地上系爭建物為被告林國民三人所有，
    並舉被告林高榮於108年12月20日本院勘驗程序時之陳述為
    證（見本院第597號卷第156頁），被告林國民三人於言詞辯
    論期日，固主張該部分地上物為被告林高榮單獨所有云云，
    惟被告林高榮於上開勘驗期日確陳稱：該建物是我祖父所留
    下的，是我們三個人所有等語明確，亦以書狀主張系爭建物
    係由被告林國民三人祖先遺留等情一致，被告林國民三人均
    未能提出系爭建物登記、納稅義務人及分割繼承資料，或提
    供門牌號碼以供本院查證，難認其等已就祖先遺留之遺產進
    行分割，由被告林高榮單獨取得，是原告主張被告林國民三
    人仍均為系爭建物之事實上處分權人，應屬可採。
　⑵關於系爭建物占用系爭土地之面積為何，被告林高榮同意依
    原告主張以國土測繪中心鑑定結果即如附圖所示編號乙部分
    之61平方公尺計算占用面積（見本院卷二第94頁），被告林
    國民、林國基雖未就該部分表示意見，然本院業已敘明國土
    測繪中心之鑑定結果較為可採，是即以此認定被告林國民三
    人系爭建物占用系爭土地之面積。
  ⒉被告林國民三人是否有權占用系爭土地？
  ⑴民法第821條但書所稱之利益，乃指客觀之法律上利益而言，
    至各共有人主觀上有無行使回復共有物請求權之意思，原非
    所問（最高法院58年度台上字第872號判決意旨參照）。民
    法第821條之規定，各共有人對於第三人，得就共有物之全
    部，為本於所有權之請求，此項請求權既非必須由共有人全
    體共同行使，則以此為標的之訴訟，自無由共有人全體共同
    提起之必要。所謂本於所有權之請求權，係指民法第767條
    所規定之物權的請求權而言，故對於無權占有或侵奪共有物
    者，請求返還共有物之訴，得由共有人中之一人單獨提起，
    惟依民法第821條但書之規定，應求為命被告向共有人全體
    返還共有物之判決而已。又各共有人按其應有部分，對於共
    有物之全部雖有使用收益之權。惟共有人對共有物之特定部
    分使用收益，仍須徵得他共有人全體之同意，非謂共有人得
    對共有物之全部或任何一部有自由使用收益之權利。如共有
    人不顧他共有人之利益，而就共有物之全部或一部任意使用
    收益，即屬侵害他共有人之權利（最高法院62年度台上字第
    1803號判決意旨參照）。又分管契約，係共有人就共有物之
    使用、收益或管理方法所訂定之契約，共有人請求分割共有
    物，應解為有終止分管契約之意思。是經法院判決分割共有
    物確定者，無論所採行分割方法為何，均有使原分管契約發
    生終止之效力。僅分割方法採行變價分割時，因於該判決確
    定時，不當然發生共有物變賣之效果，共有物之所有權主體
    尚未發生變動，共有人間之共有關係應延至變賣完成時消滅
    而已。而分管契約既經判決分割共有物確定而消滅，共有物
    之用益及管理回復原來之關係，除非經共有人協議或依民法
    第820條第1項規定為決定，共有人不得任意占有使用共有物
    之特定部分（最高法院107年度台上字第879 號判決參照）
    。
  ⑵依前揭說明，本件系爭土地既經裁判分割，現由原告、被告
    林國民三人與其他共有人共有，則縱系爭建物於興建之初，
    興建人有與原先其他土地共有人間存在分管約定等占有系爭
    土地之正當權源，該等分管契約效力亦應於系爭分割共有物
    事件判決確定後消滅，被告林國民三人又未能提出系爭建物
    有經分割後之共有人同意繼續分管存續之證明，故被告僅以
    系爭建物存在年代久遠，主張不能拆除云云，並無可採。
  ⑶又土地及其土地上之房屋同屬一人所有，而僅將土地或僅將
    房屋所有權讓與他人，或將土地及房屋同時或先後讓與相異
    之人時，土地受讓人或房屋受讓人與讓與人間或房屋受讓人
    與土地受讓人間，推定在房屋得使用期限內，有租賃關係。
    其期限不受第449條第1項規定之限制，民法第425條之1第1 
    項固有明文。惟本件系爭土地、建物係各自承襲，並非土地
    、建物同屬一人嗣後讓與給相異人之情形，復經判決分割，
    自亦無適用或類推適用民法第425條之1規定之餘地，被告以
    其有推定租賃關係存在主張有權占有云云，亦無可採。
  ⒊原告訴請排除侵害，是否權利濫用？
  ⑴權利之行使，不得違反公共利益，或以損害他人為主要目的
    ，民法第148條第1項定有明文。而權利本係法律所加以保護
    之利益，通常權利人行使權利時，不免對義務人或他人造成
    不利益之結果，此乃不可避免之正常現象，不能稱為權利之
    濫用。當事人行使權利，雖足使他人喪失利益，若非以損害
    他人為主要目的，即不在該條所定範圍之內（最高法院45年
    度台上字第105號判決意旨參照）。默示之意思表示，係指
    依表意人之舉動或其他情事，足以間接推知其效果意思者而
    言，若單純之沉默，則除有特別情事，依社會觀念可認為一
    定意思表示者外，不得謂為默示之意思表示；又對無權占有
    人之使用未加異議，僅單純沈默而未為制止者，不生任何法
    律效果，亦非默許同意繼續使用（最高法院29年度上字第76
    2號判決意旨參照）。共有人中之一人，無論其應有部分及
    面積如何，依法均得為共有人全體就共有物全部提起返還之
    訴。揆諸民法第767條、第821條規定，本係所有權之正當行
    使，不生違背誠信原則之問題（最高法院83年度台上字第23
    7號判決參照）。
  ⑵土地所有權人對無權占有人之使用縱未加異議，僅是單純沈
    默而未為制止，仍不生認許之法律效果，占用人未能證明土
    地所有權人有何足徵其同意之行為或表示於外，自非屬默示
    認許之意思表示，被告以土地共有人長年默認現況，可信任
    土地共有人已不欲主張民法第767條之權利，原告提起本件
    訴訟，有權利濫用並違反誠信原則云云，並無可採。
  ⑶被告又主張原告可利用系爭104之10土地與鄰地104之18地號
    土地通行其所有土地，無阻礙範圍云云，惟本件原告係依民
    法第767條第1項、第821條規定請求被告林國民三人無權占
    有物返還，並非確認通行權事件，被告主張袋地通行權之最
    小損害原則，即無可採。
  ⒋另強制執行法第131條第1項所定當事人得依確定之分割共有
    物判決請求點交者，僅限於該當事人分得之部分，倘部分土
    地仍依共有人之應有部分維持共有者，該部分土地即仍屬全
    體共有人共有，並非屬任何一共有人或部分共有人分得部分
    ，自無上開法條之適用，因此他共有人不得聲請強制執行（
    臺灣高等法院暨所屬法院72年度法律座談會民事執行類第24
    號研討結果、司法院（73）廳民二字第553 號函、最高法院
    95年度台上字第2617號裁判參照）。是確定之分割共有物判
    決就部分土地仍為依共有人應有部分維持共有之分割，則該
    部分土地之共有人本於共有人之地位，訴請他共有人拆除其
    上之地上物，及將土地交還全體共有人，並非無權利保護之
    必要。查本件原告以共有人即被告林國民三人於分割後仍占
    用系爭土地，乃不經強制執行，而提起本件訴訟請求被告林
    國民三人返還所有物，要屬合法。
  ⒌綜上，被告林國民三人所辯，均非可採，原告請求拆除如附
    圖所示乙部分系爭建物，並將土地返還與全體共有人，核屬
    有據。至被告林高榮另稱其已就系爭土地提起分割共有物訴
    訟，在分割共有物訴訟終結前，請求停止本件訴訟訴訟程序
    乙節，亦不符法定停止訴訟之規定，無從准許，併此敘明。
四、從而，原告依民法第767條、第821條之規定，請求被告曾淑
    芬二人、林國民三人分別將其等坐落系爭土地之地上物拆除
    ，並將土地返還與原告及其他共有人，均有理由，應予准許
    ，爰判決如主文第1、2項所示。
五、本件係就民事訴訟法第427條訴訟適用簡易程序所為被告敗
    訴之判決，依同法第389條第1項第3款規定，應依職權宣告
    假執行，原告聲請供擔保宣告假執行，核無必要。並依同法
    第392條第2項規定，酌定被告曾淑芬二人、林國民三人分別
    供相當擔保金後，得免為假執行。
六、本件事證已臻明確，兩造其餘攻擊防禦方法及所舉證據，經
    審酌結果，與本件判決結論均無影響，爰不一一論述，附此
    敘明。
七、訴訟費用負擔之依據：民事訴訟法第78條、第85條第1項。 
中　　華　　民　　國　　110 　年　　3 　　月　　19　　日
                  虎尾簡易庭  法  官　黃麗文
以上正本證明與原本無異。
如不服本判決，須於判決送達後20日內向本庭（臺灣雲林地方法
院虎尾簡易庭）提出上訴狀。（須按他造當事人之人數附繕本）
。
中　　華　　民　　國　　110 　年　　3 　　月　　19　　日
                              書記官 曾鈺仁
附圖：內政部國土測繪中心民國109年5月7日鑑定圖